臺灣臺北地方法院刑事判決　　　　　　　　　　　　　九十二年度訴字第六一三號
　　公　訴　人　臺灣臺北地方法院檢察署檢察官
　　被　　　告　庚○○　男　四.
　　選任辯護人　楊正評律師
　　　　　　　　廖信憲律師
右列被告因貪污案件，經檢察官提起公訴（九十一年度偵字第二０六九六號），本院
判決如左：
    主  文
庚○○共同依據法令從事公務之人員，竊取公有財物，處有期徒刑貳年捌月，褫奪公
權貳年。
所得財物玻璃瓶裝啤酒拾肆打（價值新台幣伍仟佰柒拾陸元），應予追繳發還台灣
菸酒股份有限公司，如全部或一部無法追繳時，應追徵其價額，或以其財產抵償之。
    事  實
一、庚○○於民國七十年間起任職前臺灣省菸酒公賣局（下稱公賣局，於九十年改制
    為台灣菸酒股份有限公司）復興啤酒廠建國廠區（下稱建國啤酒廠），擔任裝酒
    機作業員，於七十五年起至八十三年間擔任裝酒機班長，負責檢視操作特定裝酒
    機台之啤酒裝瓶及打蓋作業；丙○○（未經起訴）則係自四十八年起任職公賣局
    ，於五十九年間調至建國啤酒廠，並於七十四年間至八十三年間擔任包裝股股長
    ，負責包裝股之行政管理及處理變異酒，均為依據法令從事公務之人員，其二人
    因工作上之機會，得悉「桶裝生啤酒殺菌室」（簡稱ＣＩＰ室）設有管制門，於
    下班後均有上鎖，而丙○○有權使用ＣＩＰ室管制門之鑰匙，並可自行決定如何
    處理變異酒之調換，無需向廠長報告，即得自生產線上取出玻璃瓶裝啤酒成品，
    且建國啤酒廠對於員工之進出廠區管制較為寬鬆，其二人認有機可趁，竟共同基
    於意圖為自己不法所有之犯意聯絡，於八十一年九月二十三日下午某時，由丙○○委由不知情之人，自瓶裝啤酒生產線上拿取屬於公賣局公有財物之玻璃瓶裝啤
    酒一百六十八瓶（當時市價每瓶新台幣【下同】三十二元，市價總計五千三百七
    十六元）後，以繩子將十二瓶酒捆紮成一打之方式，捆紮成十四打，將之放置於
    ＣＩＰ室內，於翌日（即八十一年九月二十四日）凌晨五時三十分許，由丙○○
    持ＣＩＰ室管制門鑰匙開啟ＣＩＰ室管制門鎖，嗣由庚○○於同日上午五時三十
    三分許，推開已由丙○○開啟之管制門，進入ＣＩＰ室內將前開已綑紮成打之玻
    璃瓶裝啤酒十四打，將之提取裝載於庚○○所有之車號五九○–八七八○號自用
    小客車之後行李廂及後座內，而竊得上開玻璃瓶裝啤酒十四打，得手後，於同日
    上午五時三十六分許，庚○○將上開自用小客車駛離ＣＩＰ室，再伺機載運出廠
    。嗣因上開過程遭建國啤酒廠員工甲○○、己○○錄影存證，並經己○○及丁○○向公賣局政風室舉發而知悉上情。
二、案經法務部調查局臺北市調查處移送臺灣臺北地方法院檢察署檢察官偵查起訴。
    理  由
一、訊據被告庚○○固不否認確有於八十一年九月二十四日凌晨五時三十三分至三十
    六分，自廠區內之ＣＩＰ室，將十四打玻璃瓶裝啤酒搬運裝載至其所有之車號五
    九○–八七八○號自用小客車等事實，惟矢口否認有何上開竊取公有財物犯行，
    辯稱：並未偷酒，其係奉包裝股股長丙○○之指示，自費出公差處理變異酒，係
    丙○○要求其先將酒放置在車上，等到正常上班時再與丙○○一同外出處理，倘
    其係故意竊取，為製造不在場證明，當不會於八十一年九月二十四日上午五時二
    十七分打卡上班；且因當時正值啤酒廠生產旺季，包裝區○○○路於上午八時正
    常上班時間開始後都有大貨車集結進廠等候裝載啤酒，車輛要駛入包裝區ＣＩＰ
    室取酒較為不易，因此其才會在上班時間前將車先開進包裝區載酒後，將車駛出
    停放於停車場，再與丙○○一同出去處理變異酒；因被告僅係依丙○○之指示取
    酒，因處理變異酒並非被告職務範圍，被告確不瞭解所需數量，且被告將啤酒置
    放於自用小客車後車廂之顯眼處，任由廠內同仁及出入大門警勤室的保警一望即
    知等實際情況，足見被告要非從事盜取公物行為等語。經查：
  (一)公賣局為公營事業機關，嗣改制為台灣菸酒股份有限公司，且被告供稱係七十年
    間進入公賣局建國啤酒廠服務，擔任裝酒機作業員，七十五年調升為裝酒機班長
    ，負責檢視操作特定裝酒機台之啤酒裝瓶及打蓋作業，嗣於八十八年底調升為包
    裝股班長等語（見偵查卷第四頁反面、第八一頁），是被告於八十一年九月間既
    任職於公賣局，其係依據法令從事公務之人，應堪認定。
  (二)查被告於八十一年九月二十四日凌晨五時三十三分許，推開ＣＩＰ室之管制門，
    進入ＣＩＰ室內，將已捆紮成打之玻璃瓶裝啤酒共十四打，徒手搬運裝載至其所
    有之車號五九○–八七八○號自用小客車內，嗣於同日凌晨五時三十六分許駕車
    離開ＣＩＰ室等事實，業據被告自認在卷，並經在場目睹之甲○○、己○○證述
    在卷，且有拍攝被告上開行為之錄影帶一捲及其譯文一份附卷可稽。又證人己○○、甲○○於調查站、偵查中及本院審理時均證稱係因聽說有員工偷酒，才會在
    ＣＩＰ室前面等候俟機拍攝錄影，適被告恰於右揭時間出現，且自ＣＩＰ室內取
    酒至其車上，因而拍得該錄影帶等語（見九十一年度偵字第二○九六九號偵查卷
    第八頁反面、第九頁、第五三頁、第五四頁及本院九十二年八月十三日訊問筆錄
    ）在卷。是該錄影帶既係己○○、甲○○因聽說有人偷酒，並將所偷之酒放置在
    ＣＩＰ室，因而至ＣＩＰ室附近守候，恰拍得上開錄影帶畫面，且被告亦供承其
    與己○○、甲○○並無仇恨怨隙，衡情其二人當無設詞構陷被告之理，是該錄影
    帶及己○○、甲○○之證詞，自得採為不利於被告之認定。
  (三)復據兼管台北啤酒工場（即建國啤酒廠）之臺灣菸酒股份有限公司南港瓶蓋廠九
    十二年七月三十日函復變異酒之處理流程為：「八十一年間本廠處理變異酒，均
    逕由包裝股長掉換（附包裝股處理掉換單）。」；並經證人丙○○證稱：「一般
    是在分局和配銷處在接獲消費者投訴電話，而本身無法處理時（要求兌換比例超
    過規定的一瓶變異酒換六瓶的比例），會要求廠區直接跟消費者洽商賠償事宜。
    我在接獲需處理變異酒的投訴電話或先去看酒的變異情形，在瞭解酒的變異原因
    後，就跟消費者談妥賠償比率，一般都是談好後隔天再將酒載去給消費者，數量
    兌換比例較少，只有一、兩打時，可能當天就載出去處理。：：：。我載酒外出
    時，會填寫外出單說明外出事由及兌換的數量，並交給警衛查驗及留存。」（見
    偵查卷第三○頁）；證人即八十年至八十三年間擔任試驗室主任之蕭鏡榮於調查
    站證稱：「當時在建國啤酒廠處理變酒應屬包裝股股長權責，正常程序當時公賣
    局有頒定『台灣省菸酒公賣局逾保存期限暨變菸酒處理作業要點』，依據規定零
    售商或消費者疑覺本廠生產啤酒有變異的情形時，會先向配銷處投訴反應，配銷
    處查明原因及數量後，依作業要點最高以一比六的比率下換酒給零售商或消費者
    ，並填寫「菸酒掉換申請書」向分局換掉，分局再據此向廠區轉帳核銷。若配銷
    處或分局因零售商或消費者之要求過高（超過一比六的賠償比例），便會協請廠
    區生產股直接跟零售商或消費者接洽處理，商議賠償方式和瞭解酒的變異情形。
    另外，公賣局總局或民眾直接打電話來廠區時，亦是生產股直接處理。原則上只
    要是建國啤酒廠生產的啤酒有發生變異的情形，變異酒賠償給民眾或零售商後，
    一定要將變異酒拿回給八十一年時我負責的試驗室進行化驗，瞭解和分析變異的
    原因（見偵查卷第二七頁反面、第二八頁）；證人即九十年三月十九日擔任建國
    啤酒廠包裝股代理股長之丘世琪於調查站亦證稱：「廠內的處理程序為：(一)若是
    公賣局接到客戶打申訴電話後指定廠內理處理，我會填寫『生產組受理○八○申
    訴等案件之處理確認記錄表』，經由廠長同意始可辦理。或(二)若是經銷商或公賣
    局通知有變異酒的情況時，他們會將變異酒送回廠區，由我填寫『建國啤酒廠瑕
    疵酒掉換通知單』，經廠長核可後才能辦理」等語（見偵查卷第十七頁反在卷，
    足徵於八十一年九月間擔任生產股股長之丙○○確得自行決定調換變異酒數量及
    載送，而無須向上級報告。又丙○○於本院審理時均稱該十四打啤酒係其於八十
    一年九月二十三日下午委託生產線工作人員自生產線上取出後，捆紮成打放置於
    ＣＩＰ室，並於翌日凌晨五時三十分許，持鑰匙開啟ＣＩＰ室管制門，因被告無
    使用管制門鑰匙之權限等語明確（見九十二年八月十三日訊問筆錄），且被告亦
    是認上情無訛，故該十四打啤酒應是丙○○放置於ＣＩＰ室內，而丙○○既有權
    開啟ＣＩＰ室管制門，且明知被告無進出ＣＩＰ室之權限及必要，卻故意先行開
    啟ＣＩＰ室管制門，讓被告方便推門進入，是被告及丙○○即自有利用丙○○處
    理變異酒及自由進出ＣＩＰ室之機會，從中上下其手以竊取啤酒，至為明顯。
  (四)又被告於調查站調查中稱：「（處理變異酒）是股長的權責，但實際處理情形我
    並不瞭解。在丙○○任職股長期間，我曾陪同丙○○處理過，次數並不多，但實
    際次數及處理情形我皆不記得了。」（見偵查卷第四頁反面）、「一般正常處理
    變異酒時間應該是一般正常上班時間（上午八時後），另外亦有數次（詳細次數
    我已忘記）幫忙處理變異酒是在這麼就要先進廠區內載酒」（見偵查卷第六頁）
    ；於偵查時改稱：「記不得處理次數，但不是很多，一個月一、二次」（見偵查
    卷第八○頁反面；於本院審理時則稱：「在被拍到本件搬成品酒前，有到過ＣＩ
    Ｐ室搬過成品酒，頻率不是很多，我從八十一年的前二、三年開始擔任裝酒機班
    長時，就有到ＣＩＰ室去搬酒，丙○○股長找我時，我就會去搬，平均大概一個
    禮拜搬一次，搬的頻率我忘記了」（見本院九十三年一月六日審判筆錄）等語，
    其就幫忙丙○○處理調換變異酒之次數所為供述先後不一，佐以被告自承ＣＩＰ
    室設有管制門，其無權進出，及證人蕭鏡榮、江煥雄、乙○○均證稱取回之變異
    酒應繳回（見偵查卷第二八頁、本院九十二年八月十四日審理筆錄）等情，堪認
    被告至ＣＩＰ室取酒應較為麻煩，理應記得其處理變異酒之運送地點、變異情況
    及繳回之變異酒數量等大致情形，況被告及丙○○自承自ＣＩＰ室取酒十四打之
    情形，並不常發生，應屬特別嚴重情形，衡情被告實無混淆、甚至不記得該大量
    變異酒之運送地點、變異情況及繳回之變異酒數量之可能，是被告辯稱其進入Ｃ
    ＩＰ室係為處理變異酒之調換云云，即不足採信。
  (五)再被告辯稱其於當日凌晨五時三十三分前往ＣＩＰ室取酒，係因當時為啤酒生產
    旺季，貨車於上午六時許，即進入廠區載貨，駕車進出ＣＩＰ室較為不便云云。
    惟查：供調換變異酒所用之成品酒係自包裝工場之生產線上取出後，直接放在車
    上載出，不須繞路至ＣＩＰ室取酒乙節，業據證人丘世琪、丁○○、蕭鏡榮證述
    在卷（見偵查人促十四頁反面、第十九頁、第二九頁反面）。且依被告提出之建
    國啤酒廠使用置圖（偵查卷第八八頁）所示，啤酒成品倉庫位於地圖之最上方圍
    牆下方，包裝工場則位於成品倉庫之下方，與成品倉庫目相隔酒裝載場，而包裝
    工場右側依序為通道及生啤酒區，ＣＩＰ室則位於生啤酒區之最下側中央，為獨
    立小空間，車輛前往ＣＩＰ室僅能經由ＣＩＰ室之門前、右側通道行經啤酒裝載
    場後進出廠區，無法經由ＣＩＰ室左側駕車進出，另停車場位於地圖之左下側，
    從ＣＩＰ室駕車至該停車場，須經由地圖上生啤酒區○○○○道左轉至生啤酒區
    ○○○○道後，再左轉至包裝工場與成品倉庫間之啤酒裝載場，續向左前行，再
    左轉向地圖下方行駛至地圖上左下之側門警衛室前通道後，經再左轉前往，方能
    至停車場，而本件被告供承其自ＣＩＰ室取出之十四打啤酒，並非生啤酒區之成
    品，亦且其亦無進出ＣＩＰ室之權限，工作上亦無進出ＣＩＰ室之必要，且如前
    述，該十四打啤酒係丙○○自包裝工場內取出，衡情，該十四打啤酒既係自包裝
    工場之生產線上取出，且包裝工場、成品倉庫即位於啤酒裝載場之兩側，將酒放
    置包裝工場或成品倉庫等待裝載，其出入顯然均較放置於ＣＩＰ室方便，且包裝
    股工作人員均知丙○○有調換變異酒之權限，此據證人甲○○、己○○、丁○○
    、乙○○、江煥雄證述在卷，且經被告是認無訛，則丙○○將成品酒自生產線上
    取出後，將之放置於包裝工場或成品倉庫內，當不致令人產生竊酒之懷疑，是丙○○應無不將捆紮成打之成品酒放置於包裝工場或成品倉庫之理，惟丙○○與被
    告卻大費周章，先由丙○○令生產線工作人員自生產線取出成品酒捆紮成打後，
    特意繞道放置位處偏遠角落且較難到達之ＣＩＰ室，再由被告於上午前之五時三
    十三分許至其無權進入之ＣＩＰ室提取，顯與事理有違。另參以丙○○對於為何
    將酒放置於ＣＩＰ室之供述先後不一，先稱：酒放在ＣＩＰ室之原因係ＣＩＰ室
    與儲酒室間有通道，且塑膠箱比較占空間，所以先將酒綁好放在ＣＩＰ（見偵查
    卷第三九頁），嗣於本院九十二年八月十三日訊問時改稱：「酒放在ＣＩＰ室不
    較不會熱，比較好喝，ＣＩＰ大約十度，類似冷藏。」等語，然如前所述，將酒
    自生產線上移至ＣＩＰ室，不僅與停車場距離較遠，且進出ＣＩＰ室尚有門禁管
    制，事實上並不方便，且將ＣＩＰ室與包裝工場、成品倉庫相較，其空間顯然較
    為狹窄，況該十四打成品酒是否因放在ＣＩＰ室而變得比較好喝，亦與變異酒之
    調換無關，是實際上並無將成品酒放置於ＣＩＰ室之必要。故被告上開所辯，顯
    係卸責之詞，不足採信，堪認丙○○特意將該十四打啤酒放直於ＣＩＰ室，及被
    告於凌晨五時三十三分許前往設有管制門之ＣＩＰ取酒，係共同基於意圖為自己
    不法所有之犯意聯絡，並有行為分擔，至為明顯。
  (六)此外，證人己○○、丁○○及甲○○均證稱八十一年九月間警衛管制並不嚴格（
    見偵查卷第十五頁、第五三頁、第五四頁），核與丙○○供承：「由於警衛和員
    工復此有一定的交情，所以若有熟識的員工開車出入時，不一定警衛皆會要求檢
    查車輛」等情相符，佐以證人當時之警衛隊小隊長戊○○亦陳稱：當時未曾詳細
    看出門原因，不知道出門證有無記載原因等情，堪認建國啤酒廠之警勤室對於進
    出管制並不嚴格，在此客觀情狀下，適足提被告及丙○○運出竊得啤酒之機會，
    被告雖始終否認竊取屬公有財物之十四打啤酒，致無從查悉其確實運出啤酒之時
    、地及如何處理竊得之啤酒等情，惟既非不可能為之，即非得據為有利於被告認
    定之基礎。
  (七)綜上所述，本件事證已臻明確，被告所辯，顯係避就之詞，殊無足採，其犯行洵
    堪認定。
二、查被告行為後，貪污治罪條例已於八十五年十月二十三日修正公布全文二十條，
    並自同年月二十五日施行，復於九十二年二月六日修正公布第十一條條文，並增
    訂第十二之一條條文，該條例修正後之現行貪污治罪條例第四條第一項第一款之
    規定，與修正前貪污治罪條例相同構成要件之第四條第一項第一款規定之法定刑
    比較，修正後之第四條第一項第一項之法定刑為無期徒刑或十年以上有期徒刑，
    得併科新台幣一億元以下罰金，與修正前同條第一項第一款法定刑為無期徒刑或
    十年以上有期徒刑，得併科新台幣三百萬元以下罰金，新舊法比較結果顯示修正
    前舊條例之刑罰較輕，以舊條例為有利於被告，依刑法第二條第一項但書規定應
    適用修正前之舊條例處斷。查被告自七十年間起在建國啤酒廠服務，於七十五年
    間至八十八年間擔任裝酒機班長，負責檢視操作特定裝酒機台之啤酒裝瓶及打蓋
    作業，而為依據法令從事公務之人員，竟於八十一年九月二十三日、二十四日共
    同竊取為公有財物之十四打玻璃瓶裝啤酒，核其所為，係犯修正前貪污治罪條例
    第四條第一項第一款之依據法令從事公務之人員竊取公有財物罪。公訴意旨漏未
    斟酌此點，而認被告係犯修正後之貪污治罪條例第四條第一項第一款之罪，尚有
    誤會。被告與丙○○就上揭犯行，有犯意之聯絡及行為之分擔，皆為共同正犯。
    丙○○將一百六十八瓶啤酒自成品區捆紮成十四打，並搬運至ＣＩＰ室，係使不
    知情之第三人為其捆紮及搬運，則丙○○應為間接正犯。又被告犯本罪所竊得之
    公有財物價值五千三百七十六元，情節尚屬輕微，且其所得財物在五萬元以下
    ．依修正前貪污治罪條例第十一條第一項規定，減輕其刑。茲念被告無前科，因
    一時貪慾致罹刑章，而其所得財物價值尚微，情輕法重，堪予憫恕，雖宣告法定
    最低本刑，猶嫌過重，依刑法第五十九條之規定，酌量遞減其刑。爰審酌被告前
    無犯罪紀錄，品行尚佳，惟任職公賣局，負責製造屬公有財物之啤酒，自應廉節
    把持，竟為因貪圖私利，利用進出廠區之機會，侵占公有財物啤酒十四打，合計
    五千三百七十六元，損及公賣局之利益，且其犯罪後未坦承犯行等一切情狀，量
    處如主文第一項所示之刑，並依法宣告褫奪公權二年。
三、另被告與丙○○共同犯本罪所竊得之公有財物價值五千三百七十六元「玻璃瓶裝
    啤酒」十四打，依修正前貪污治罪條例第九規定應予追繳或追徵，且本應發還公
    賣局，因公賣局現已變更為台灣菸酒股份有限公司，故被告所共同竊得之公有財
    物應發還台灣菸酒股份有限公司，如全部或一部無法追繳時，應追徵其價額，或
    以其財產抵償之。
據上論斷，應依刑事訴訟法第二百九十九條第一項前段，修正前貪污治罪條例第四條
第一項第一款、第九條、第十一條第一項、第十六條，刑法第二條第一項但書、第十
一條前段、第二十八條、第五十九條、第三十七條第二項，判決如主文。
本案經檢察官呂朝章到庭執行職務。
中　　　華　　　民　　　國　　九十三　　年　　　一　　　月　　二十九　　日
                                      臺灣臺北地方法院刑事第十三庭
                                          審判長法　官  朱瑞娟
                                                法  官  胡宏文
                                          　　  法  官  陳慧萍
右正本證明與原本無異。
如不服本判決，應於判決送達後十日內，向本院提出上訴狀。
                                                書記官 何適熹
中　　　華　　　民　　　國　　九十三　　年　　　二　　　月　　  五　  　日
附錄本案犯罪法條：
修正前貪污治罪條例第四條
有下列行為之一者，處無期徒刑或十年以上有期徒刑，得併科新台幣三百萬元以下罰
金：
一  竊取或侵占公用或公有器材、財物者。
二  藉勢或藉端勒索、勒徵、強占或強募財物者。
三  建築或經辦公用工程或購辦公用器材、物品，浮報價額、數量、收取回扣或有其
    他舞弊情事者。
四  以公用運輸工具裝運違禁物品或漏稅物品者。
五  對於違背職務之行為，要求、期約或收受賄賂或其他不正利益者。
前項第一款至第四款之未遂犯罰之。
修正前貪污治罪條例第九條
犯第四條至第六條之罪者，其所得財物，應予追繳，並依其情節分別沒收或發還被害
人。
前項財物之全部或一部無法追繳時，應追徵其價額，或以其財產抵償之。
修正前貪污治罪條例第十一條
犯第四條至第六條之罪，情節輕微，而其所得或所圖得財物或不正利益在新台幣五萬
元以下者，減輕其刑。
犯前條第一項、第二項之罪，情節輕微，而其行求、期約或交付之財物在新台幣五萬
元以下者，亦同。
修正前貪污治罪條例第十六條
犯本條例之罪，宣告有期徒刑以上之刑者，並宣告褫奪公權。
                                                         1
